【裁判字號】    96,訴,1135
【裁判日期】    970131
【裁判案由】    偽造文書
【裁判全文】
臺灣彰化地方法院刑事判決              96年度訴字第1135號
公  訴  人  台灣彰化地方法院檢察署檢察官
被      告  癸○○
            壬○○
共      同
選任辯護人  李淵源律師
上列被告因偽造文書等案件，經檢察官提起公訴（95年度偵字第
8345號、第8346號），本院判決如下：
    主  文
癸○○行使偽造私文書，足以生損害於公眾及他人，處有期徒刑
伍月，減為有期徒刑貳月又拾伍日，如易科罰金，以銀元佰元
即新台幣玖佰元折算壹日。偽造之邱家宏、邱家榮、邱家聰、丙○○、子○○、庚○○、丁○○、己○○之印章各壹個及其印文
各壹枚，均沒收。
壬○○無罪。
    事  實
一、癸○○為祭祀公業邱烋之派下員，明知其未經下列派下員同
    意選任其為祭祀公業邱烋之管理人，竟基於偽造印章、偽造
    文書、行使偽造私文書之犯意，於民國92年間某日起至95年
    1月24日前之不詳時間，在不詳處所，委由不知情之刻印人
    員，偽造邱家宏（嗣改名為卯○○）、邱家榮（嗣改名為寅
    ○○）、邱家聰（嗣改名為丑○○）、丙○○、子○○、庚○○、丁○○、己○○等人之印章後，將上述印章蓋於同意
    選任癸○○為祭祀公業邱烋管理人之連署書上，另向辛○○
    、甲○○謊稱欲清理祭祀公業土地及繼承派下員所需，要求
    其蓋章於連署書上，但未告知係為選任癸○○為管理人，以
    上開方法偽造內容不實之連署書，再於95年1月24日將上開
    連署同意書連同派下員證明書、申請書，向彰化縣永靖鄉公
    所申請備查祭祀公業邱烋派下員同意選任管理人為癸○○，
    持以行使，使該公所民政課之承辦人員陷於錯誤，而於95年
    2月3日函覆癸○○准予備查，致生損害於上述辛○○等人，
    及彰化縣永靖鄉公所對於祭祀公業管理之正確性。
二、案經台灣彰化地方法院檢察署檢察官偵查起訴。
    理  由
壹、有罪部分：
一、按被告以外之人於審判外之言詞或書面陳述，除法律有規定
    者外，不得作為證據。被告以外之人於偵查中向檢察官所為
    之陳述，除顯有不可信之情況者外，得為證據。刑事訴訟法
    第159條第1項、第159條之1第2項分別定有明文。證人辛○○、邱家明、丙○○、邱家宏、邱家榮、邱家聰、子○○、
    甲○○、邱明道，及共同被告癸○○、壬○○於偵查中向檢
    察官所為證述，雖係被告以外之人於審判外之言詞陳述，為
    傳聞證據，然其等於偵查中向檢察官所為證述，均經具結，
    且本院審酌該等言詞陳述均係出於證人自由意識下所為之陳
    述，其等於偵查中之證詞，亦無顯有不可信之情況，依刑事
    訴訟法第159條之1第2項規定，均得採為認定本件犯罪事實
    所憑之證據，合先敘明。
二、訊據被告癸○○固坦承伊負責辛○○、邱家宏、邱家榮、邱
    家聰、甲○○連署事宜，丙○○、子○○是伊和戊○○負責
    ，及伊於95年1月24日將上開連署書向彰化縣永靖鄉公所申
    請備查等事實，惟矢口否認有何行使偽造文書之犯行，辯稱
    ：邱家宏、邱家榮、邱家聰之印章係渠等母親乙○○○蓋的
    ，丙○○、子○○之印章亦係渠等母親蓋的云云。然查：
（一）證人卯○○、寅○○、丑○○於偵查中證稱：沒有看過同
      意書，章也不是渠等的一情明確（96年6月14日偵查筆錄
      ，95年度偵字第8346號卷），被告癸○○辯稱係伊與戊○○去邱家宏（即卯○○）家，由渠等母親乙○○○蓋章云
      云。然證人戊○○於本院審理時證稱，94年間伊與癸○○
      有去邱家宏家，去時邱家三兄弟都在家忙，是他們的母親
      拿出印章來蓋，邱家兄弟約40、50歲人等語（本院卷96年
      9月26日審判筆錄），則與證人乙○○○於本院審理時所
      證：只有癸○○一人來，三個兒子當時都不在家等語（本
      院卷96年11月30日審判筆錄）互不符合，出入甚大，況卯
      ○○係69年次，丑○○係71年次，有戶籍謄本在卷可憑，
      寅○○係72年次，亦經證人乙○○○證述在卷，則證人戊○○竟證稱渠等為40、50歲人，與事實差距甚遠，足證根
      本無被告癸○○與戊○○一同前往卯○○家一事，被告所
      辯，與戊○○一同去卯○○家，找乙○○○蓋章一節，顯
      然無稽。
（二）被告癸○○辯稱丙○○、子○○之印章係渠等母親所蓋云
      云，雖證人戊○○於本院審理時證稱：94年時，有去丙○○家簽管理人連署書，當時是丙○○、他媽媽拿印章出來
      蓋的。丙○○他媽媽當時好像有在場等語（本院卷96年9
      月26日審判筆錄），然證人丙○○於本院審理時證稱：癸○○、戊○○沒有去伊家蓋名冊，其上印章不是伊蓋的，
      伊也未委託其他人代刻，亦無可能由伊母親所蓋，因伊母
      親拿不到伊印章，且癸○○沒有向伊說過要選管理人一事
      等語（本院卷96年9月26日審判筆錄），足見證人戊○○
      上開證述即非事實。再佐以證人子○○於偵查中證述：「
      不知道要選任癸○○為祭祀公業管理人一事，沒有人拿連
      署書給我蓋印，沒有交印章給癸○○或壬○○。」等語（
      96年6月21日偵查筆錄，95年度偵字第8346號卷），益證
      並無被告癸○○與戊○○到丙○○、子○○家一事，被告
      癸○○前開所辯，並無可採。
（三）證人辛○○證稱：「我父親84年過世，癸○○85年來找我
      蓋章，說要辦繼承。（你是否同意推選癸○○當管理人？
      ）當初沒有人來找我。（連署書邱金圖印章）是我蓋的，
      當初是癸○○拿來給我蓋的。他說要辦繼承用的，沒有說
      其他的，沒有提到他要選管理人的事情。87年改名為辛○○。（85年蓋的依據是否根據你改名前的名字？）是的。
      （改名後，對外有無使用邱金圖的印章？）沒有。（癸○○拿連署名冊來時，有無其他人同行？）沒有。」等語（
      本院卷96年9月26日審判筆錄），然查邱烋祭祀公業之派
      下權確認訴訟，於91年12月19日經最高法院以91年度台上
      字第2534號民事裁定駁回上訴而確定，有該案裁定、判決
      附於本案可參，則被告癸○○供稱本件派下員名冊係於上
      開訴訟確定後依確定判決之結果而作成，應堪採信，即證
      人辛○○所證述之時間點應係誤記。證人辛○○雖另證稱
      伊於87年間改名，改名後未使用邱金圖印章等語，然本件
      連署書既無可能於最高法院判決前即能作成，係有可能因
      本件連署書依據法院判決之結果而製作，而前開判決係記
      載辛○○改名前之舊名即邱金圖，故仍蓋用邱金圖之印。
      證人辛○○證稱該邱金圖印章係伊所蓋，惟被告癸○○並
      未告知係要選任祭祀公業管理人，則此部分事實亦足認定
      ，惟時間應係在最高法院91年12月19日裁定後所為。
（四）證人甲○○於本院審理時證稱：連署名冊中甲○○印章，
      係伊蓋的，癸○○當時說蓋章的用途是要繼承派下員，選
      主委（應係管理人之誤）的事情，伊不知道等語（96年9
      月26日審判筆錄），於偵查中亦證稱：印章應該是95年蓋
      的。為了繼承派下員與清理土地，不是為了要選癸○○當
      主委等語（95年8月22日偵查筆錄，95年度他字第1379號
      卷），足堪認定被告癸○○未告知甲○○選任管理人一事
      ，而使甲○○誤以為係要繼承派下員、清理土地而蓋印之
      事實。
（五）又連署書上庚○○係於91年6月10日除戶，丁○○係88年
      11月1日除戶，各有其個人除戶資料在卷可憑，又己○○
      係於87年4月26日死亡，有戶籍謄本1紙在卷可參，則上開
      3人死亡之時間均在最高法院91年12月19日裁定駁回上訴
      之前，即於派下權未確定之前即已死亡，該時並無可能製
      作派下員名冊及選任管理人之連署書，上開3人在連署書
      製作之前即已死亡，而連署書係由被告癸○○所負責，連
      署之目的係在選任癸○○為管理人，上開3人之印文及印
      章應認亦係被告癸○○所偽造。
（六）此外，復有證人邱明道於偵查中證述被告癸○○提出前開
      連署書向彰化縣永靖鄉公所申請准予備查一情，及前開連
      署書、備查申請書、彰化縣永靖鄉公所95年2月3日永鄉社
      字第0950001013號函附卷可參。本件事證明確，被告癸○○犯行洵堪認定。
三、按被告行為後，刑法於94年2月2日修正公布，95年7月1日施
    行，而刑法施行法亦於95年6月14日增訂第1條之1。修正後
    刑法第2條第1項規定：「行為後法律有變更者，適用行為時
    之法律。但行為後之法律有利於行為人者，適用最有利於行
    為人之法律。」係規範行為後法律變更所生新舊法律比較適
    用之準據法，於新法施行後，應適用修正後刑法第2條第1項
    之規定，為「從舊從輕」之比較。另於比較時應就罪刑有關
    之共犯、未遂犯、想像競合犯、牽連犯、連續犯、結合犯，
    以及累犯加重、自首減輕暨其他法定加減原因（如身分加減
    ）與加減比例等一切情形，本於「統一性及整體性原則」，
    綜其全部罪刑之結果而為比較。經查：
（一）修正前刑法第33條第5款規定：「主刑之種類如左：五、
      罰金：1元以上。」換算新台幣後，為新台幣3元以上。惟
      被告行為後新刑法第33條第5款係規定：「主刑之種類如
      下：五、罰金：新台幣1千元以上，以百元計算之。」舊
      法並非不利。
（二）刑法施行法第1條之1增訂施行前，依罰金罰鍰提高標準條
      例第1條前段、現行法規所定貨幣單位折算新台幣條例第2
      條規定，本件所涉法條關於罰金刑部分應提高為30倍。刑
      法施行法修正增訂第1條之1規定：「中華民國94年1月7日
      刑法修正施行後，刑法分則編所定罰金之貨幣單位為新台
      幣。94年1 月7日刑法修正時，刑法分則編未修正之條文
      定有罰金者，自94年1月7日刑法修正施行後，就其所定數
      額提高為30倍。但72年6月26日至94年1月7日新增或修正
      之條文，就其所定數額提高為3倍。」依增訂條文提高並
      改為新台幣後，本件所涉法條關於罰金刑部分仍同為提高
      30倍，適用新、舊法結果並無不同。
（三）修正前刑法第55條關於牽連犯之規定，業已修正刪除，修
      正前適用牽連犯規定，係以一罪論，修正後則為數罪併罰
      。
（四）經綜合比較新、舊法之結果，以被告行為時之舊法較有利
      於被告，依刑法第2條第1項前段規定，本案自應適用被告
      行為時之法律。
四、核被告癸○○所為，係犯刑法第216條、第210條之行使偽造
    私文書罪、第214條使公務員登載不實罪。被告利用不知情
    之刻印業者，偽造邱家宏、邱家榮、邱家聰、丙○○、子○○、庚○○、丁○○、己○○之印章，為間接正犯。其偽造
    印章、印文之行為為偽造私文書之部分行為，偽造私文書後
    持以行使，其偽造之低度行為應為行使之高度行為所吸收，
    均不另論罪。又其於密接之時間、地點偽造邱家宏等人之印
    章、印文，各行為之獨立性極為薄弱，應視為數個舉動之接
    續施行，合為包括之一行為予以評價，為接續犯。被告所犯
    行使偽造私文書、使公務員登載不實罪間，有方法目的之牽
    連關係，為牽連犯，依修法前刑法第55條規定，從一重之行
    使偽造私文書罪處斷。檢察官起訴書雖未敘及庚○○、丁○○、己○○部分，然此部分與業經起訴之偽造印章、印文部
    分，有接續犯之實質上一罪關係，本院自得併予審理。再被
    告癸○○為13年生，有其年籍資料在卷可查，其於犯行使偽
    造私文書之犯行時，已滿80歲，併依刑法第18條第3項規定
    ，減輕其刑。爰審酌被告並無前科，素行良好，偽造前開連
    署書之私文書，係為當選祭祀公業邱烋之管理人，所偽造之
    印章、印文數量、所生之損害及其犯後未能坦承犯行等一切
    情狀，量處如主文所示之刑。又被告所犯之罪，合於中華民
    國九十六年罪犯減刑條例第2條第1項第3款規定，應予減刑
    ，爰依該條例第7條第1項減為如主文所示之刑。再被告行為
    後，刑法第41條第1項前段關於易科罰金折算標準之規定，
    業於94年2月2日修正公布，並於95年7月1日施行，由「犯最
    重本刑為5年以下有期徒刑以下之刑之罪，而受6個月以下有
    期徒刑或拘役之宣告，因身體、教育、職業、家庭之關係或
    其他正當事由，執行顯有困難者，得以1元以上3元以下折算
    一日，易科罰金。」修正為「犯最重本刑為5年以下有期徒
    刑以下之刑之罪，而受6個月以下有期徒刑或拘役之宣告者
    ，得以新台幣1千元、2千元或3千元折算1日，易科罰金。」
    修正前刑法第41條第1項前段之易科罰金折算標準，依修正
    刪除前之罰金罰鍰提高標準條例第2條規定，應就其原定數
    額提高為100倍折算1日，並依現行法規所定貨幣單位折算新
    台幣條例第2條規定，以新台幣元之3倍折算之，亦即修正前
    刑法第41條第1項前段之易科罰金折算標準，應以銀元300元
    即新台幣900元折算為1日，舊法並非不利，爰依修正前刑法
    第41條第1項前段，諭知易科罰金之折算標準。連署書上被
    告所偽造之邱家宏、邱家榮、邱家聰、丙○○、子○○、庚○○、丁○○、己○○印文各1枚，依刑法第219條規定，不
    問屬於犯人與否，均沒收之。又蓋印上開印文之偽造印章，
    雖未扣案，惟亦無法證實均已滅失，亦應依同條規定宣告沒
    收。
五、公訴意旨認被告自85年起至92年間，即偽造辛○○印章、印
    文，且被告亦涉犯偽造邱家明印章、印文等語。惟查，唯一
    指述被告於85年間蓋印之證人即辛○○，而依其所證述，連
    署書上所蓋印章係伊本人所蓋，是尚無偽造印章、印文之問
    題。且證人辛○○所證述蓋章之時點，與法院確認派下權之
    確定判決時間點不符，業如前述，卷內又無其他證據可資認
    定被告於85年間起即偽造他人之印章，是此部分證據不足，
    尚難據以認定。又被告癸○○於偵查中供稱：邱家明的部分
    是邱武西去處理的（96年2月7日偵查筆錄，95年度偵字第
    8346號卷），經核與證人戊○○於本院審理時證稱：「邱武
    西是我大哥。癸○○先委託邱武西，後來邱武西出國，我才
    接手。（提示連署名冊關於邱家明印文）當時管理人要選時
    ，北部的我比較熟，北部要蓋章癸○○都叫我處理，我打電
    話給邱家明，我說要選管理人，他叫我先刻印章蓋，是我刻
    印章的。（癸○○是否知道邱家明的印章是你代刻的？）我
    不知道他是否知道。刻一刻後，蓋在名冊上，將名冊交給癸○○。」等語（本院卷96年9月26日審判筆錄）相符，雖證
    人戊○○、邱家明所證述蓋印情節不符，然上開邱家明印文
    並非被告癸○○所蓋，應可認定。又卷內並無其他證據可資
    認定邱家明印章係被告癸○○所偽造或被告癸○○知悉邱家
    明印章係偽造而有共同犯意聯絡等情，是此部分亦屬證據不
    足。上開二部分原應為無罪之諭知，惟公訴意旨認與前開認
    定有罪部分係裁判上一罪之關係，爰不另為無罪之諭知，附
    此敘明。
貳、無罪部分：
一、公訴意旨略以：被告壬○○為祭祀公業邱烋之派下員，明知
    癸○○未經派下員辛○○、邱家明、丙○○、邱家宏、邱家
    榮、邱家聰、子○○同意選任為祭祀公業邱烋之管理人，竟
    與癸○○共同基於偽造印章、偽造文書、行使偽造文書、使
    公務員登載不實等犯意聯絡，於85年間起至95年1月24日前
    之不詳時間，在不詳處所，委由不知情之刻印人員，偽造上
    開等人之印章後，將上述印章蓋於同意選任癸○○為祭祀公
    業邱烋管理人之連署書上，另向甲○○謊稱欲清理祭祀公業
    土地及繼承派下員所需，要求其蓋章於連署書，但完全未告
    知係為選任癸○○為管理人，以上開方法偽造內容不實之連
    署書，再由癸○○於95年1月24日，將上開連署書連同派下
    員證明書、申請書，向彰化縣永靖鄉公所申請備查祭祀公業
    邱烋派下員同意選任管理人為癸○○，使該公所民政課之承
    辦人員陷於錯誤，而於95年2月3日函覆癸○○該申請准予備
    查，致生損害於上述甲○○等派下員，及彰化縣永靖鄉公所
    對於祭祀公業管理之正確性，因認被告壬○○涉犯刑法第
    214條使公務員登載不實、第216條、第210條之行使偽造私
    文書、第217條第1項偽造印章等罪嫌。
二、按犯罪事實應以證據認定之，無證據不得認定犯罪事實；不
    能證明被告犯罪者或其行為不罰者，應諭知無罪之判決，刑
    事訴訟法第154條第2項、第301條第1項，分別定有明文。復
    按認定不利於被告之事實，須依積極證據，苟積極證據不足
    為不利於被告事實之認定時，即應為有利於被告之認定，更
    不必有何有利之證據，最高法院30年上字第816號著有判例
    ，可資參照。
三、訊據被告壬○○固對於負責永靖鄉竹子村連署事宜之事實坦
    承不諱，惟堅決否認有何使公務員登載不實、行使偽造私文
    書、偽造印章之犯行，辯稱伊係負責竹子村，邱家宏、邱家
    榮、邱家聰、丙○○、子○○、辛○○、甲○○均非伊所負
    責等語。經查，公訴人認被告壬○○涉有上開罪嫌，無非係
    以證人即共同被告癸○○證述連署書係渠等二人分工找人蓋
    的為主要論據。
四、惟查，證人卯○○、寅○○、丑○○、丙○○、子○○、辛○○、甲○○均未證述被告壬○○與癸○○共同前往簽連署
    書，證人戊○○於本院審理時亦證述：「（蓋名冊時，壬○○有無出面？）我們這區是癸○○負責的，他來找我配合他
    。壬○○是負責竹子村。」等語（本院卷96年9月26日審判
    筆錄），核與被告壬○○所述相符，除此之外，卷內又無其
    他證據可認被告壬○○就被告癸○○所為偽造印章、印文、
    行使偽造私文書、使公務員登載不實等犯行，係事前知情而
    有共同犯意聯絡，尚難以被告壬○○負責連署書一部分名冊
    之簽署，遽認其涉有前開犯行。
五、綜上，本件證據顯未能認被告壬○○有公訴人所指之偽造印
    章、行使偽造私文書及使公務員登載不實之上開犯行，此外
    ，本院復查無其他積極證據足以證明，揆諸上開法條及判例
    意旨，本件不能證明被告壬○○犯罪，自應為被告壬○○無
    罪之諭知。
據上論斷，依刑事訴訟法第299條第1項前段、第301條第1項，刑
法第2條第1項前段、第18條第3項、第210條、第214條、第216條
、第219條，修正前刑法第55條、第41條第1項前段，中華民國九
十六年罪犯減刑條例第2條第1項第3款、第7條、第9條，修正前
罰金罰鍰提高標準條例第1條前段、第2條，現行法規所定貨幣單
位折算新台幣條例第2條，判決如主文。
本案經檢察官蔡明達到庭執行職務
中    華    民    國    97    年    1     月    31    日
                  刑事第六庭    審判長法官  王義閔
                                法      官  鄭舜元
                                法      官  林欣苑
以上正本證明與原本無異。
如不服本判決，應於判決送達後10日內，向本院提出上訴書狀，
上訴書狀應「敘述具體上訴理由」，並按他造當事人之人數附繕
本。「切勿逕送上級法院」。
告訴人或被害人對於判決如有不服具備理由請求檢察官上訴者，
其上訴期間之計算係以檢察官收受判決正本之日期為準。
中    華    民    國    97    年    1     月    31    日
                                書  記  官  楊筱惠
附錄本案論罪科刑法條全文：
中華民國刑法第210條
（偽造變造私文書罪）
偽造、變造私文書，足以生損害於公眾或他人者，處 5 年以下有
期徒刑。中華民國刑法第214條（使公務員登載不實罪）明知為
不實之事項，而使公務員登載於職務上所掌之公文書，足以生損
害於公眾或他人者，處3年以下有期徒刑、拘役或5百元以下罰金
。
中華民國刑法第214條
（使公務員登載不實罪）
明知為不實之事項，而使公務員登載於職務上所掌之公文書，足
以生損害於公眾或他人者，處3年以下有期徒刑、拘役或5百元以
下罰金。
中華民國刑法第216條
（行使偽造變造或登載不實之文書罪）
行使第 210 條至第 215 條之文書者，依偽造、變造文書或登載
不實事項或使登載不實事項之規定處斷。
中華民國刑法第219條
（沒收之特例）
偽造之印章、印文或署押，不問屬於犯人與否，沒收之。


司法院資訊處製作；財團法人民間司法改革基金會備份。
